【裁判字號】    94,上,135
【裁判日期】    950829
【裁判案由】    返還不當得利
【裁判全文】
臺灣高等法院高雄分院民事判決           94年度上字第135號
上  訴  人  乙○○
訴訟代理人  任進福律師
複代理人    吳春生律師
被上訴人    台灣中小企業銀行股份有限公司東高雄分行
法定代理人  甲○○
訴訟代理人  丙○○
上列當事人間請求返還不當得利事件，上訴人對於民國94年6 月
16日臺灣高雄地方法院93年度訴字第2462號第一審判決提起上訴
，本院於95年8 月15日言詞辯論終結，判決如下：
    主      文
上訴駁回。
第二審訴訟費用由上訴人負擔。
    事實及理由
一、被上訴人主張：上訴人前於民國（下同）93年7 月15日下午
    1 時許，經二位不詳真實姓名之男子陪同到伊之營業處所，
    由上訴人持面額100 美元之美鈔500 張（總面額5 萬美元，
    且均為CB版美鈔），向伊兌換等值之新台幣。經承辦人員蕭
    莉棋以JCM 驗鈔機檢驗後，旋將兌換之新台幣168 萬2,000
    元交付予隨同上訴人前來，綽號為「小楊」之男子。嗣因伊
    獲悉JCM 驗鈔機無法檢驗出CB版的偽造美鈔，乃向銀盛股份
    有限公司借得新型驗鈔機檢驗後發覺有異，隨即報警並將上
    訴人所交付之5 萬元美鈔送至香港商上海匯豐銀行檢驗，經
    香港上海匯豐銀行通知，上訴人所交付之美鈔中，共有471
    張係偽造之紙鈔。查上訴人以偽造之美鈔夾雜在真鈔中，持
    以向伊兌換等值之新台幣，是伊所為同意上訴人兌換新台幣
    之意思表示顯有錯誤，且此項錯誤並非出於伊之過失，伊自
    得依民法第88條第1 項、第2 項之規定，撤銷兩造間兌換系
    爭471 張偽造美鈔之契約，並依不當得利之法律關係，請求
    上訴人返還其所受之利益158 萬4,440 元（即被上訴人就系
    爭471 張面額100 美元之偽造美鈔兌換予上訴人之等值新台
    幣）。原審為被上訴人勝訴之判決。其答辯聲明求為判決：
    上訴駁回。
二、上訴人則以：93 年 7 月 15 日伊係受綽號「小楊」之不知
    名男子之邀，陪同「小楊」至被上訴人之營業處所兌換美鈔
    ，故實際上欲兌換美鈔者乃係「小楊」而非上訴人，此觀兌
    換時填寫之「外匯收支或交易申報書」上伊之名字並非伊所
    簽名，且兌換之5 萬元美鈔係由「小楊」交予被上訴人之行
    員蕭莉棋，而兌換所得之新台幣168 萬2,000 元亦由蕭莉棋
    直接交給「小楊」，伊始終未曾經手等情，甚為明瞭。伊既
    未受有利益，自不負返還不當得利之責。況上訴人並不能證
    明系爭471 張偽造美鈔係伊所提出兌換。況縱認兌換美鈔其
    中之系爭471 張美鈔經法務部調查局鑑定係偽造，且係伊所
    提出兌換，伊亦得行使同時履行抗辯，請求被上訴人將所收
    之系爭471 張百元美鈔返還於伊等語，資為抗辯。其上訴聲
    明：(一)原判決廢棄。(二)被上訴人在第一審之訴駁回。(三)第一
    、二審訴訟費用由被上訴人負擔。
三、兩造所不爭執之事項為：
（一）上訴人於93年7 月15日，由二位不詳姓名之男子（其中一
      位綽號「小楊」）陪同，前往被上訴人之營業處所，持面
      額總計5 萬美元之美鈔（面額每張均為100 元）向被上訴
      人兌換得等值之新台幣168 萬2,000 元。
（二）上述兌換當日之美元與新台幣之匯率為1 比33‧64，當時
      471,000美元共兌換得新台幣1,584,444 元。
（三）被上訴人於同年8 月4 日、8 月18日分二次，將存放在被
      上訴人金庫中之上開美鈔，請集寶衛豐保全股份公司送到
      香港上海匯豐銀行鑑驗結果，發現其中471 張面額各100
      元總面額471,000 美元之美鈔是偽造的紙鈔。有託運單影
      本、471 張美鈔影本、香港上海匯豐銀行94年5 月3 日（
      94）港匯銀總字第0876號函在卷可證。
（四）嗣經上訴人聲請本院函送法務部調查局鑑定，經該局以照
      相放大、印刷特徵比對、影像光譜比對儀檢視後，確認系
      爭471 張美鈔之印刷特徵與真鈔不同，研判均係偽鈔等情
      ，有法務部調查局調科貳字第09500253890 號函覆本院可
      稽。上訴人對系爭471 張美鈔經鑑定確為偽造之紙幣不再
      爭執。
四、茲兩造所爭執之點為：(一)系爭471 張美鈔，是否確為上訴人
    於93年7 月15日所交付予被上訴人之美鈔？(二)上訴人是否為
    系爭以美元兌換新台幣契約之當事人？被上訴人是否已將兌
    換之新台幣交付予被上訴人？(三)被上訴人能否依民法第88條
    規定撤銷系爭471 張偽造美鈔兌換契約？及上訴人能否主張
    同時履行抗辯？經查：
（一）系爭471 張偽造之美鈔，是否確係由上訴人交付予被上訴
      人承辦人蕭莉祺之美鈔？
  １、查本件系爭美鈔於93年7 月15日之兌換過程中，係由上訴
      人將5 萬元之美鈔交予被上訴人之承辦人蕭莉棋乙節，業
      據證人蕭莉棋證述在卷（見原審卷第206 、207 頁），復
      經原審法院勘驗當日之被上訴人銀行之錄影帶確認無誤（
      見原審卷第218 頁），是上訴人辯稱伊始終未曾經手云云
      ，尚難採信。
  ２、次查，93年7 月15日被上訴人之承辦人蕭莉棋收取上訴人
      所交付之美鈔後，先用該行之JCM 機器檢驗，因該機器未
      能驗出是偽鈔，蕭莉棋即依該行之作業程序，先將美鈔放
      入其抽屜中。惟蕭莉棋曾先將上訴人交付之美鈔影印留底
      ，並將該批美鈔綁上字條及蓋上日期與經辦人員之私章，
      嗣於當日營業結束時，更將該批美鈔存入銀行的金庫中保
      管。至於93年7 月15日當日，雖蕭莉棋除收得上訴人兌換
      時所交付之5 萬美元外，另收得其他客戶匯兌時所交付之
      3,600 美元，惟蕭莉棋係將該3,600 美元與其他零散的美
      金放一起，並未與上訴人所交付之5 萬美元混放等情，業
      據證人蕭莉棋證述在卷（見原審卷第206 頁、第207 頁）
      ，復有被上訴人提出當日之「現金庫存餘額表」影本可佐
      （見原審卷第131 頁），堪認系爭471 張偽鈔並未與其他
      客戶造美鈔混放。又香港上海匯豐銀行於發現被上訴人送
      驗之美鈔有偽鈔後，曾將偽鈔影印後傳真予被上訴人，經
      核對結果，所傳真之偽鈔影本，與蕭莉棋於93年7 月15日
      所影印留存於被上訴人之美鈔影本，確屬相同等情，業據
      證人蕭莉棋證述在卷（見原審卷第206 頁、第207 頁），
      並有香港上海匯豐銀行94年5 月3 日（94）港匯銀總字第
      0876號函在卷可稽（見原審卷第224 頁）。綜上，被上訴
      人送驗之美鈔，於外送過程中，當無遭錯置或調換的可能
      性。復參以證人蕭莉棋證稱：「（法官問：在外送驗鈔前
      ，有無可能是內部作業錯誤，如把其他客戶的美鈔誤認是
      上訴人的美鈔？）不可能，因為上訴人存進來後，只有隔
      2 個營業日，就收到總行的公文，說JCM 可能驗不出來。
      而且其他銀行也有受騙，我們銀行就由我去翻庫存的美鈔
      ，看是否是CB版的美鈔，發現乙○○的確是CB版的美鈔，
      就聯絡JCM 的廠商，提供新型的機器驗」等語（見原審卷
      第207 頁），益證被上訴人送驗之系爭471 張美鈔，即為
      上訴人於93年7 月15日交付予被上訴人承辦人蕭莉祺之美
      鈔甚明。
（二）上訴人是否確為系爭美金匯兌換新台幣契約之當事人？被
      上訴人已否依兌換契約履行交付新台幣予上訴人？
  １、查上訴人主張其於93年7 月15日辦理兌換台幣過程中先行
      離去，且向被上訴人申請之「外匯收支或交易申報書」，
      係上訴人離去後才由綽號為「小楊」之男子代為填寫，並
      非上訴人親自填寫等情，為兩造所不爭，復經證人蕭莉棋
      證述在卷，自堪信為真實。惟查，上訴人自承：「因為小
      楊跟我說，他個人可以匯到國外美金500 萬元，他的金額
      已經滿了，他拜託我，用我的名義去換台幣」等語，證人
      蕭莉棋亦證稱：「當天上訴人說要匯美金出去，我問他要
      買美金，他說對。所以他拿一張白色的匯款單及申報書，
      填寫後，後來我們決定要承作時，請他到一樓交付台幣，
      由一樓的承辦人員來做，結果不到幾分鐘後，她又上來，
      說一樓沒有辦法驗，我才發現他拿美金，我再問他，他說
      要換成台幣，他說要趕快匯款給別人，我就在作業中，他
      說他有一份匯款要匯，要趕著到其他銀行辦理，我就請他
      到一樓，簽大額登記簿的文件，他也簽了，由我們一樓的
      行員核對後，我們弄完後已經三點，那時才發現他之前所
      填的申報書不對，正確應該填黃色的單子，當時，還有一
      位被告所稱小楊這那裡，由小楊抄寫到黃色的單據上，白
      色就把它作廢掉」等語（見原審卷第85頁），由此足證兩
      造就「以美金兌換台幣」之契約，上訴人已為「要約」，
      被上訴人之承辦人蕭莉祺原雖有誤解，但嗣於了解其真意
      後，業已為「承諾」，是系爭「以美金兌換台幣」之契約
      已因兩造意思表示合致而成立，且上訴人應係系爭契約之
      當事人。
  ２、次查，93年7 月15日上訴人先行離去銀行後，被上訴人之
      承辦人蕭莉棋始將匯兌之台幣交給綽號為「小楊」之男子
      乙節，為兩造所不爭執，上訴人雖辯稱伊並未授權被上訴
      人可將兌換之新台幣交予「小楊」云云。然查，據上訴人
      於原審陳稱：「（法官問：妳不打算回銀行領？）因為有
      小楊在那邊，我認為蕭小姐應該會交給小楊」、「（法官
      問：因此蕭小姐交給小楊不違背妳的意思？）我不知道」
      、「（法官問：妳離開時，有無想到再回去拿？）因為有
      小楊在場，他借用我的名義而已，所以我覺得他們不可能
      交給我」、「（法官問：蕭小姐打電話給妳時，電話中妳
      有無說不可將錢交給小楊？）我說交了就好了」等語（見
      原審卷第86頁），足見上訴人於主觀上應係同意由「小楊
      」代其受領所兌換之新台幣，是以，被上訴人應已依契約
      履行交付新台幣予上訴人的義務。
（三）被上訴人能否依民法第88條規定撤銷系爭471 張偽造美鈔
      兌換契約？及上訴人能否主張同時履行抗辯？
  １、按意思表示之內容有錯誤，或表意人若知其事情即不為意
      思表示者，表意人得將其意思表示撤銷之。但以其錯誤或
      不知事情，非由表意人自己之過失者為限；又當事人之資
      格或物之性質，若交易上認為重要者，其錯誤，視為意思
      表示內容之錯誤，民法第88條第1 項、第2 項分別定有明
      文。查，系爭471 張美鈔於兌換時被上訴人既曾先用行之
      JCM 機器檢驗，僅因該CB版美鈔非一般驗鈔機所能驗出，
      以致未能當場查覺，自難謂被上訴人對此有何過失。此依
      系爭471 張偽鈔仍需經相關鑑定單位鑑定後始知悉其真偽
      之情形，亦可推知。而依一般常理，持美鈔向銀行兌換新
      台幣，銀行均信賴持兌者係以真正美鈔為之，上訴人以偽
      造之美鈔夾雜在真鈔中，持以向被上訴人兌換等值之新台
      幣，是被上訴人所為同意上訴人兌換新台幣之意思表示顯
      有錯誤，此項錯誤，如上所述，既非出於被上訴人之過失
      ，則被上訴人依民法第88條第1 項、第2 項之規定，撤銷
      兩造間兌換系爭471 張偽造美鈔之契約，自屬有據。
  ２、兩造間「以系爭471 張美鈔兌換台幣」之契約既經撤銷，
      上訴人就其所受領之給付新台幣1,584,444 元，自係無法
      律上原因而受利益，致他人受損害，而應依不當得利之規
      定負返還義務。是被上訴人依不當得利之法律關係，請求
      被上訴人返還其所受之利益1,584,440 元（即被上訴人就
      系爭471 張每張面額100 美元之偽造美鈔兌換予上訴人之
      等值新台幣），洵屬有據。
  ３、上訴人雖主張同時履時抗辯，請求被上訴人將所收之系爭
      471 張百元美鈔返還於伊云云。按雙務契約被撤銷後，當
      事人雙方互負返還之債務，係基於同一經撤銷之契約而發
      生，互有對待給付之關係，固得類推適用民法第264 條同
      時履行抗辯之規定。但上訴人因兌換系爭471 張偽造美鈔
      所涉之偽造有價證券罪，雖因罪嫌不足而經不起訴處分確
      定，惟依刑法第200 條之規定，系爭471 張美鈔係屬偽造
      紙幣為應沒收之物，自可認被上訴人返還系爭471 張偽造
      美鈔之給付義務，已因不可歸責於己之事由致給付不能，
      依民法第225 條第1 項規定，免其給付義務。故上訴人主
      張同時履行抗辯，請求返還系爭471 張偽造之百元美鈔，
      非有理由。
五、綜上所述，本件上訴人所辯其非系爭471 張偽造美鈔之兌換
    當事人，該美鈔非其所交付及將應兌換之新台幣交付上訴人
    等情，均為無可取。從而，被上訴人本於不當得利法律關係
    ，請求上訴人給付新台幣158 萬4444元為有理由，應予准許
    。原審判命上訴人如數給付，於法並無違誤。上訴意旨指摘
    原判決不當，求予廢棄改判，為無理由，應予駁回。
六、據上論結，本件上訴為無理由，依民事訴訟法第449 條第1
    項、第78條，判決如主文。
中    華    民    國    95    年    8     月    29    日
                            民事第一庭
                                審判長法官  黃金石
                                法      官  林紀元
                                法      官  林健彥
以上正本證明與原本無異。
如對本判決上訴，須於判決送達後20日內向本院提出上訴狀，其
未表明上訴理由者，應於上訴後20日內向本院提出上訴理由書（
均須按他造當事人之人數附繕本）。上訴時應提出委任律師或具
有律師資格之人之委任狀，並依附註條文規定辦理。
中    華    民    國    95    年    8     月    29    日
                                書  記  官  張宗芳
附註：
民事訴訟法第466 條之1 ：
對於第二審判決上訴，上訴人應委任律師為訴訟代理人，但上訴
人或其法定代理人具有律師資格者，不在此限。
上訴人之配偶、三親等內之血親、二親等內之姻親，或上訴人為
法人、中央或地方機關時，其所屬專任人員具有律師資格並經法
院認適當者，亦得為第三審訴訟代理人。
第1 項但書及第2 項情形，應於提起上訴或委任時釋明之。


司法院資訊處製作；財團法人民間司法改革基金會備份。
